【裁判字號】    95,上更(一),113
【裁判日期】    951212
【裁判案由】    返還共有土地等
【裁判全文】
臺灣高等法院民事判決               95年度上更(一)字第113號
上  訴  人  乙○○
訴訟代理人  沈宏裕律師
複  代理人  余梅涓律師
被  上訴人  甲○○
訴訟代理人  龍躍天律師
上列當事人間請求返還共有土地等事件，上訴人對於中華民國93
年 3月10日臺灣臺北地方法院92年度訴字第4097號第一審判決提
起上訴，經最高法院第一次發回更審，本院於95年11月28日言詞
辯論終結，判決如下：
    主      文
上訴駁回。
第二審及發回前第三審訴訟費用由上訴人負擔。
    事實及理由
一、上訴人主張：伊為台北市○○○路○段38號3樓房屋所有權人
    ，該房屋坐落基地台北市○○區○○段92之 7地號土地（下
    稱系爭土地）為兩造及其他住戶所共有（應有部分 1/4），
    共有人就系爭土地並無分管協議，詎被上訴人未得共有人全
    體同意，即擅自搭蓋建物，無權占有系爭共有土地如原判決
    附圖（下稱附圖）所示A、B1、B2、C1、C2部分，於A部分以
    鐵皮搭建自用，B1、B2部分出租予力霸房屋民生加盟店占有
    使用，C1、C2部分充作花樣百出家飾精品生活館占有使用，
    顯已侵害伊對系爭共有土地之所有權，且獲有相當於土地法
    第97條規定按申報地價10%計算法定租金之不當得利 ，雖屢
    經通知其拆除，均未獲回應等情，爰依民法第767條、第179
    條之規定，請求被上訴人拆屋還地及返還不當得利，並附加
    法定遲延利息，提起本件訴訟。
二、被上訴人則以：伊於民國（下同）76年 2月間購買台北市○
    ○○路○段38號 1樓房屋時，如附圖A、B1、B2所示部分土地
    已加蓋簡單破舊建物，當時社會上習慣，一樓空地由一樓所
    有人管理使用，伊徵得二樓所有權人鍾又新、三樓所有權人
    朱丁彩芬、四樓所有權人朱瓊華之同意，一樓空地全部無償
    供伊使用，但伊須將舊違建整修，維護整潔，及同意房屋改
    建或增建時，無條件配合拆除。伊乃整修如附圖 A、B1、B2
    所示，並於C1、C2部分則加蓋建物及設置雨遮。上訴人既於
    90年 5月間始由法院拍賣購得三樓房屋，即應承受上開分管
    協議，受其拘束，自無主張拆屋還地及不當得利之權利等語
    ，資為抗辯。
三、原審對於上訴人請求命被上訴人應將系爭土地如附圖所示 A
    部分面積62.19平方公尺、B1部分面積21.05平方公尺、B2部
    分面積30.49平方公尺、C1部分面積22.17平方公尺及C2部分
    面積10.89平方公尺之建物 、雨遮等設施拆除回復原狀，並
    將上開土地返還上訴人及其他共有人，及給付伊自90年5月8
    日起至92年 7月止之不當得利即新台幣（下同）38萬6560元
    ，並加付自92年7月8日起至返還土地之日止之法定遲延利息
    ，暨自92年7月8日起至返還上開系爭共有土地之日止，按月
    於每月8日給付不當得利1萬4868元，並自各該期應付之日翌
    日起加付法定遲延利息，為上訴人敗訴之判決，上訴人提起
    第二審上訴，發回前本院命被上訴人應將系爭土地如附圖所
    示 A部分面積62.19平方公尺、B1部分面積21.05平方公尺、
    B2部分面積30.49平方公尺之建物拆除回復原狀 ，而駁回上
    訴人其餘請求，兩造各就其敗訴部分提起上訴，案經最高法
    院發回更審審理。上訴人上訴聲明：(一)原判決廢棄。(二)被上
    訴人應將台北市○○區○○段92之7地號土地上如附圖所示A
    部分面積62.19平方公尺、B1部分面積21.05平方公尺、B2部
    分面積30.49平方公尺、C1部分面積22.17平方公尺及C2部分
    面積10.89平方公尺之建物 、雨遮等設施拆除回復原狀，並
    將各該基地返還上訴人及其他共有人。(三)被上訴人應給付上
    訴人38萬6560元及自92年7月8日起至返還土地之日止，按週
    年利率百分之五計算利息。(四)被上訴人應自92年7月8日起至
    返還土地之日止，按月於每月8日給付上訴人1萬4868元，並
    均自各該期應付之日翌日起至清償日止，按週年利率百分之
    五計算之利息。(五)願供擔保，請准宣告假執行。被上訴人答
    辯聲明則求為判決駁回上訴。
四、兩造不爭之事實：
    查上訴人主張其為門牌號碼為台北市○○○路○段38號3樓之
    所有權人，及該房屋坐落基地台北市○○區○○段92之 7地
    號土地之共有人，應有部分 1/4。及被上訴人為系爭共有土
    地之共有人，應有部分同為 1/4，於系爭共有土地如附圖所
    示A部分搭建鐵皮屋自用，B1 、B2部分出租予力霸房屋民生
    加盟店使用，C1部分係玻璃及木板之增建物、C2部分係雨刷
    為兩造所不爭，業據其提出建物所有權狀、土地、建物登記
    謄本各一件及現場照片五幀為證（見原審92年度北調字第21
    4號卷宗第6-12頁），如附圖所示 A部分面積62.19平方公尺
    、B1部分面積21.05平方公尺、B2部分面積30.49平方公尺、
    C1部分面積22.17平方公尺及C2部分面積10.89平方公尺，亦
    經原審法院勘驗現場，並會同台北市松山地政事務所人員測
    量屬實，製有勘驗筆錄及土地複丈成果圖（即附圖）在卷可
    稽（見原審卷第56-57、62頁） ，復經本院勘驗現場確認無
    訛，且為被上訴人所不爭執，堪信為真實。
五、兩造爭執要旨：上訴人主張被上訴人應將台北市○○區○○
    段92之7地號土地如附圖所示A、B1、B2、C1及C2部分之建物
    、雨遮等設施拆除回復原狀，並返還上訴人及其他共有人，
    及自90年5月8日起至返還上開土地之日止給付相當於租金之
    不當得利，為被上訴人所否認，並以前開情詞置辯。則被上
    訴人使用如附圖所示 A、B1、B2、C1及C2部分之土地是否基
    於與他共有人之分管協議，及該分管協議之效力是否及於上
    訴人？經查：
  (一)按民法第 818條固規定：各共有人按其應有部分，對於共有
    物之全部，有使用、收益之權；同法第 821條但書亦規定：
    回復共有物之請求，僅得為共有人全體之利益為之。惟同法
    第820條第1項明定：共有物除契約另有訂定外，由共有人共
    同管理之。所謂管理，旨在使用、收益，足見上開第 818條
    及第 821條但書之規定係指共有物尚未經共有人為分管之約
    定時，始有其適用。倘共有人就共有物已為分管之約定，各
    共有人僅能就各自分管部分為使用、收益，乃當然之解釋。
    查本件土地之共有人即38號 4樓之住戶朱瓊華於原審證稱：
    「．．．被告甲○○使用一樓騎樓及其他空地是很久以前的
    事情，被告甲○○剛來沒多久就有用，因為那時候他有跟我
    先生講如果將來樓上要增蓋的話，他願意無條件拆除返還給
    我們，．．．所以我們就同意給他用．．．。」（見原審卷
    第81頁），另同號三樓之共有人鍾又新亦證稱：「．．．蔡
    太太（指被上訴人）搬來的時候跟我說要把房子增建起來，
    我沒有同意，．．．但是我同意蔡太太翻修，因為現在力霸
    房屋在使用的地方（按指如B1、B2部分）就在我窗戶的下面
    面，我有要求蔡太太翻修整齊，我同意蔡太太使用，．．．
    。」（見同前卷第86頁），而上訴人之前手即共有人朱丁彩
    芬亦證稱：其沒有附條件同意被上訴人使用空地，有卷附高
    雄地方法院訊問筆錄（見本院卷第 48-49頁），則本件被上
    訴人抗辯其使用系爭土地，係共有人間有分管之協議，應可
    採信。上訴人空言否認上開分管協議存在，即無可採。
  (二)次按最高法院48年台上字第1065號判例，認為「共有人於與
    其他共有人訂立共有物分割或分管之特約後，縱將其應有部
    分讓與第三人，其分割或分管契約，對於受讓人仍繼續存在
    」，就維持法律秩序之安定性而言，固有其必要，惟應有部
    分之受讓人若不知悉有分管契約，亦無可得而知之情形，受
    讓人仍受讓與人所訂分管契約之拘束，有使善意第三人受不
    測損害之虞，與憲法保障人民財產權之意旨有違，首開判例
    在此範圍內，嗣後應不再援用，司法院大法官會議釋字第34
    9號解釋參照 。依該解釋，共有人於訂立共有物之分管契約
    後，如其中一人將其應有部分讓與第三人，若受讓人知悉有
    分管契約，或可得而知之情形，仍應受分管契約之拘束，並
    非共有人中有將應有部分移轉他人致所有人有變更時，分管
    契約即失效力。
  (三)又分管協議成立後，上開三樓房地所有權，雖經朱丁彩芬於
    81 年1月10日出售予訴外人百竣建設股份有限公司，該公司
    又於81年6月13日出售予訴外人陳瑟章，上訴人係於90年4月
    18日經由法院拍賣程序得標買受上開房屋三樓房地，有台北
    市土地登記簿、原法院90年 1月7日89年度民執字第13478號
    拍賣公告、90年4月19日北院文89民執辛字第13478號不動產
    權利移轉證書各一件在卷足憑（見原審卷第34-43、14-15頁
    ），然上開房屋坐落民生東路5段及民生東路5段36巷路口，
    並無圍牆，建物外觀明顯易見，上訴人亦自承伊購買上開三
    樓房屋就是想增建等語（見原審卷第84頁），且查上訴人原
    係被上訴人左邊鄰居，其家人在台北市○○○路177巷28 號
    1樓、同巷隔壁30號1樓，及台北市○○○路○段98號1樓均有
    房子且有加蓋，有卷附建物謄本 3件可稽（見本院前審卷第
    65-67頁） ，衡諸上訴人家人住在同一社區已有三戶房屋一
    樓均有加蓋，且未聞共有人向其家人請求拆屋還地及不當得
    利，顯見上訴人可得而知該分管協議存在，其非善意第三人
    ，依大法官釋字第 349號解釋，上訴人仍應受該分管協議之
    拘束。至於系爭土地是否為法定空地，依上訴人在原審提出
    之象山營造有限公司之工程承攬契約書內容觀之（見原審卷
    第10 3-114頁），足證上訴人明知系爭土地非法定空地，否
    則如為法定空地，上訴人如何可以申請增建。上訴人主張系
    爭土地係法定空地，並非可採。又被上訴人辯稱：伊76年購
    屋時，如附圖 A、B1、B2部分土地已加蓋簡單破舊物，伊僅
    整修如附圖 A、B1、B2所示建物等語，業據證人朱瓊華、鍾
    又新供證屬實在卷，已如前述，則此部分建物當為84年公寓
    大廈管理條例公佈施行前之舊違章建物，並經行政主管暫列
    為不拆除，從而，自不能逕謂分管協議無效，上訴人謂分管
    協議無效云云，亦不足採。
六、綜上，被上訴人既係依分管協議使用如附圖所示 A、B1、B2
    、C1及C2部分之土地，即非無權占有，從而，上訴人依民法
    第767條、第179條之規定，請求被上訴人應將台北市○○區
    ○○段92之7地號土地如附圖所示A、B1、B2、C1及C2部分之
    建物、雨遮等設施拆除回復原狀，並返還上訴人及其他共有
    人，及自90年5月8日起至返還上開土地之日止給付相當於租
    金之不當得利，為無理由，不應准許。原審為上訴人敗訴之
    判決，洵屬正當，上訴意旨指摘原判決不當，求予廢棄改判
    ，為無理由，應予駁回。
七、本件事證已臻明確，兩造其餘攻擊防禦方法，核與判決結果
    已不生任何影響，不再贅述，併此敘明。
八、據上論結，本件上訴為無理由，依民事訴訟法第449條第1項
    、第78條，判決如主文。
中    華    民    國    95    年    12    月    12    日
                    民事第三庭
                        審判長法  官  林敬修
                              法  官  張靜女
                              法  官  劉勝吉
正本係照原本作成。
如不服本判決，應於收受送達後20日內向本院提出上訴書狀，其
未表明上訴理由者，應於提出上訴後20日內向本院補提理由書狀
（均須按他造當事人之人數附繕本）上訴時應提出委任律師或具
有律師資格之人之委任狀；委任有律師資格者，另應附具律師資
格證書及釋明委任人與受任人有民事訴訟法第466條之1第1項但
書或第2項（詳附註）所定關係之釋明文書影本。
中    華    民    國    95    年    12    月    13    日
                              書記官  李翠齡
附註：
民事訴訟法第466條之1（第1項、第2項）：
對於第二審判決上訴，上訴人應委任律師為訴訟代理人。但上訴
人或其他法定代理人具有律師資格者，不在此限。
上訴人之配偶、三親等內之血親、二親等內之姻親，或上訴人為
法人、中央或地方機關時，其所屬專任人員具有律師資格並經法
院認為適當者，亦得為第三審訴訟代理人。


司法院資訊處製作；財團法人民間司法改革基金會備份。
